臺灣高等法院刑事判決
                                    106年度上易字第999號
上  訴  人
即  被  告  陳建誠


選任辯護人  呂承翰律師
上列上訴人因竊盜案件，不服臺灣士林地方法院105 年度易字第
425 號，中華民國106 年1 月19日第一審判決（起訴案號：臺灣
士林地方檢察署（原臺灣士林地方法院檢察署）105 年度偵字第
5034 號，提起上訴，本院判決如下：
    主  文
原判決撤銷。
陳建誠犯竊盜罪，處拘役參拾日，如易科罰金，以新臺幣壹仟元
折算壹日。未扣案之犯罪所得即如附表所示之物均沒收，於全部
或一部不能沒收或不宜執行沒收時，追徵其價額。
    事  實
一、陳建誠於民國105 年3 月12日上午9 時30分至11時30分間之
    某時，騎乘車牌號碼000-000 號重型機車行經新北市○○區○○
    ○000 ○0 號前之公車站牌旁時，見徐志宏所有車牌號碼000-
    000 號重型機車停放該處、無人看管，竟趁四下無人之際，
    基於意圖為自己不法所有之竊盜犯意，以不詳方式打開該機
    車坐墊下之置物箱，竊取徐志宏放置於該置物箱內如附表所
    示之物，得手後即騎乘機車離開現場，然因形跡可疑而為附
    近居民葉春發記下其所騎乘機車之車牌號碼。嗣徐志宏發現
    遭竊，並經葉春發告知上情而報警處理，司法警察循線通知
    陳建誠到案說明，而查悉上情。
二、案經新北市政府警察局淡水分局（下稱淡水分局）移送臺灣
    士林地方檢察署（下稱士林地檢署）檢察官偵查起訴。
    理  由
一、本判決所引用之供述及非供述證據，檢察官、上訴人即被告
    陳建誠（下稱被告），對證據能力均表示無意見（見本院卷
    第120 、121 頁），本院依證據排除法則審酌各該證據，亦
    無違背法定程序取得或其他不得作為證據之情形，認均有證
    據能力。
二、訊據被告固不諱言當日有騎乘車牌號碼000-000 號重型機車
    前往案發現場，並拿取被害人徐志宏之咖啡色長褲等情，惟
    矢口否認有何竊盜犯行，辯稱：伊當天看到有條褲子掉在機
    車旁的地上，就隨手撿起，原本欲拿去派出所，但因自己有
    前科，怕被警察誤認為竊賊，遂打消念頭，又帶著褲子回到
    該機車旁，然回來時看到機車旁有人，擔心自己被誤會，不
    敢將褲子放回車上，才轉而將褲子丟棄在草叢中，伊雖撿拾
    他人遺失之財物，但並無竊盜犯意等語。經查：
  ㈠上揭事實，迭據證人即被害人徐志宏於警詢時（見士林地檢
    署105 年度偵字第5034號偵查卷【下稱偵卷】第5 頁）、證
    人即目擊者葉春發於警詢、偵訊及原審審理時（見偵卷第6
    至7 、35至36頁，原審105 年度易字第425 號卷【下稱原審
    卷】第40至42頁）證述明確，並有車牌號碼000-000 號重型
    機車車輛詳細資料報表、刑案現場照片等件在卷可稽（見偵
    卷第13、18至19頁），即被告亦自承：當天有騎乘210-MUG
    號重型機車去案發現場，拿走被害人徐志宏的褲子，褲子滿
    重的等語在卷（見原審卷第45頁反面至第46頁）。是被告當
    日確曾騎乘車牌號碼000-000 號重型機車至案發地點，竊取
    被害人所有之財物等情，應堪認定。
  ㈡被告雖以前詞置辯，惟查：
  ⒈被告並非自地上拾起被害人財物，而係將被害人所有之機車
    坐墊掀起，伸手入坐墊下之置物箱內翻找財物等情，已據證
    人葉春發迭於警詢、偵訊及原審審理時證稱：「星期六那天
    有看到一名男子，在別人機車鬼鬼祟祟，然後我有看到他翻
    別人機車的箱子…大約9 點時，我看到他走來走去，有掀開
    被害人的機車置物箱，他看到我走出來時就躲到公車亭去，
    騎機車離開。大約10時30分左右又再騎過來，因為我在忙也
    沒有特別注意，大約11時他就離開了。直到被害人11時30分
    來騎摩托車時，發現車內財物不見，我就好心跟被害人說我
    有看到一名男子掀開你的機車置物箱，且我有看到他機車號
    碼（見偵卷第6 至7 頁）」、「當天9 點…看到一名男子拿
    鑰匙在開被害人的機車車箱…我有看到車箱有被打開變成立
    起來的，有看到該名男子手伸進車箱內翻東西，但我沒有看
    到有拿東西出來，等我走近時，該名男子已經將車箱蓋起來
    ，就騎乘他的機車離開（見偵卷第35頁）」、「我住在2 樓
    ，9 點時我從2 樓看下來，看到被告騎機車到公車站牌前面
    ，停在被害人機車的後方，車尾對車尾，然後被告就從自己
    機車下來，靠在被害人機車旁邊…我有看到被告把機車背板
    掀起來，但我沒有看到被告拿東西，我下去時，被告就騎機
    車離開，過了約10幾分鐘，被告又騎回來，並且把機車停在
    比較遠一點的地方（見原審卷第41頁）」等語明確。查證人
    葉春發與被告素不相識，僅係住在該公車站牌附近之住戶，
    自住處樓上偶然看見被告，卻特別下樓記下被告車號，可見
    被告當時行為應有特異之處方吸引葉春發注意，而葉春發就
    此亦證稱：伊係因看到被告停放好自己騎乘的機車後，並未
    離去，卻去掀別台機車的機車坐墊，伊覺得怪怪的，才特別
    注意，並因此特別抄下被告機車的車號等語（見原審卷第42
    頁），其所述情事合乎經驗法則，應非子虛，因認被告應確
    如證人葉春發所言有打開被害人機車車蓋翻找財物。且證人
    葉春發非本案之受害者，與被告並無利害關係，自無誣陷被
    告為竊賊以取償之動機，況證人葉春發除陳稱上揭犯罪情節
    外，亦表示因竊賊戴著安全帽，伊無法辨認被告長相（見偵
    卷第36頁，原審卷第40頁反面），及伊僅看見被告打開機車
    車箱，在車箱內翻找東西，但沒看到被告有無拿東西出來等
    語（見偵卷第35頁，原審卷第41頁），亦即對於被告有利及
    不利部分均陳述明確，並無誇大其詞之情形，益徵證人葉春
    發係根據真實見聞所為之陳述，堪以採信。
  ⒉反觀被告先於警詢時供稱伊當日行經被害人機車旁時，剛好
    看到一條褲子在地上，就直接將之撿走（見偵卷第3 頁）；
    於偵訊時復陳稱伊因為想把撿到的褲子放回機車車箱裡，故
    有扳動被害人機車車箱，但是打不開，才把褲子撿走（見偵
    卷第31頁）；於原審審理時先是表示從未扳動被害人的機車
    車箱，經原審質疑與先前所述有異時，方又改稱有碰觸被害
    人機車車箱，但並未扳動等語（見原審卷第46頁），被告就
    其行為態樣，前後所述不一，已難採信。又被告雖辯稱其並
    無竊盜之犯意云云，然其已自承未將上開財物交付警察以待
    失主領回，也未將之放置於機車上以歸還失主（見偵卷第3
    頁，原審卷第46頁反面），而將上開物品攜離，直至發現有
    人注意，即在他處丟棄，其有將該物據為己有之竊盜犯意甚
    明，所辯顯與常情不符，自難憑採。
三、綜上所述，被告上開竊盜犯行，事證明確，堪以認定，應予
    依法論科。至被告於原審聲請調閱現場監視器錄影畫面以釐
    清其是否有掀開被害人機車坐墊部分，因卷內證據已足認定
    葉春發所述為可採，被告既有掀開被害人機車車蓋之行為，
    已如前述；且被告於偵查階段亦有請求調閱上開監視器畫面
    ，惟經檢察官指揮承辦員警調閱監視器畫面檢視後發現：因
    被害人停放機車之位置偏離監視器的拍攝角度，故現場監視
    器之4 支鏡頭，均未拍攝到被告如何將失竊物品取走之過程
    ，此有淡水分局105 年6 月2 日新北警淡刑字第1053337059
    號函暨職務報告在卷可稽（見偵卷第39至40頁），已無從再
    為調查，併此敘明。
四、論罪
  ㈠核被告所為，係犯刑法第320 條第1 項之竊盜罪。
  ㈡按行為時因精神障礙或其他心智缺陷，致其辨識行為違法或
    依其辨識而行為之能力，顯著減低者，得減輕其刑，刑法第
    19條第2 項定有明文。本件被告主張其有身心障礙，請求查
    明得否減輕其刑，本院乃函請其曾就醫之長庚醫療財團法人
    林口長庚紀念醫院（下稱林口長庚醫院）鑑定被告行為時有
    無辨識其行為違法或依其辨識而行為之能力或顯然減低之情
    況，其鑑定意見略以：「被告行為時有因精神障礙及其他心
    智缺損，致其辨識行為違法或依其辨識而行為之能力，顯著
    減低」等情，亦有林口長庚醫院108 年9 月16日長庚院林字
    第1080901298號函暨所附精神鑑定報告書在卷可稽（見本院
    卷第93至97頁），堪認被告因精神疾病導致依其辨識而行為
    之能力較常人顯著減低，屬精神耗弱，依刑法第19條第2 項
    規定減輕其刑。至辯護人於本院再請求鑑定被告上開精神障
    礙，已達不能辨識其行為違法或欠缺依其辨識而行為之能力
    ，因事證已明，核無必要。
五、原審審理結果，以被告犯罪事證明確予以論罪科刑，固非無
    見，惟查被告有刑法第19條第2 項規定減輕其刑之事由，原
    審未及審酌，尚有未恰，被告執此主張，為有理由，應由本
    院將原判決予以撤銷改判。爰以行為人之責任為基礎，審酌
    被告竊取財物之價值非高，自案發迄今均未與被害人達成和
    解或賠償被害人損失，所為自有可責，兼衡其犯後態度、犯
    罪所得利益、自述智識程度為國中畢業，目前在加油站打工
    、月薪約新臺幣（下同）19000 元左右、經濟狀況勉持、犯
    後態度等一切情狀，量處如主文第2 項所示之刑，併諭知如
    易科罰金之折算標準示懲。另依本案被告所竊取財物之價值
    非高，犯情非重之情，認無施以監護處分之必要，於此敘明
    。
六、被告行為後，刑法、刑法施行法相關沒收之條文（下稱沒收
    新制）已於104 年12月30日、105 年6 月22日修正公布，並
    於105 年7 月1 日生效，修正後之刑法第2 條第2 項已明定
    「沒收、非拘束人身自由之保安處分適用裁判時之法律」，
    則有關沒收之相關規定，自應適用裁判時即修正後之沒收新
    制規定辦理。修正後刑法新增第38條之1 第1 項、第3 項規
    定：「犯罪所得，屬於犯罪行為人者，沒收之。但有特別規
    定者，依其規定。」、「前2 項之沒收，於全部或一部不能
    沒收或不宜執行沒收時，追徵其價額。」，同法第38條之1
    第5 項復規定「犯罪所得已實際合法發還被害人者，不予宣
    告沒收或追徵。」，自該項條文反面解釋，倘犯罪所得屬於
    犯罪行為人，且尚未實際合法發還被害人者，即應諭知沒收
    ；又考刑法第38條之1 第1 項所謂「屬於犯罪行為人」，條
    文文義本不以該犯罪所得屬於犯罪行為人「所有」，亦即擁
    有所有權者為限，犯罪行為人僅需「持有」或「占有」犯罪
    所得，縱被害人並未因而喪失該犯罪所得之所有權者，當亦
    包含在內，蓋唯有如此，方能避免嗣後取得供犯罪所用之物
    、犯罪預備之物、犯罪所生之物、犯罪所得之「占有」、但
    非取得所有權之第三人將無法參與沒收程序（修正後刑事訴
    訟法第455 條之12至第455 條之33參照），財產權卻遭剝奪
    之不當，更能避免被害人因怠於行使權利，反令犯罪行為人
    得以享受犯罪所得之不當結果發生，甚至可藉此保障被害人
    更易於取回犯罪被害或受償，是依修正後刑法第38條之1 第
    1 項、第5 項規定，凡為犯罪行為人持有或占有之犯罪所得
    ，且尚未實際合法發還被害人者，除有修正後刑法第38條之
    2 第2 項所定情形外，均應諭知沒收。至於此一適用結果，
    固不可諱言因具體個案情形，亦可能於事實上阻滯被害人之
    損害賠償請求權、物上返還請求權之行使，惟基於利益權衡
    ，仍應以避免犯罪行為人藉由犯罪享受犯罪所得之不當結果
    此一利益為優先，故凡為犯罪行為人持有或占有之犯罪所得
    ，且尚未實際合法發還被害人者，自均應諭知沒收。本案被
    告因犯上開竊盜犯行而取得犯罪所得即如附表所示之物，又
    被告雖供稱將所竊之物丟棄於淡金公路附近草叢內（見偵卷
    第3 頁），然司法警察會同被告至該處找尋結果並無所獲（
    見偵卷第8 至11頁之淡水分局搜索筆錄暨扣押物品目錄表、
    第19頁照片），是此部分犯罪所得並未實際合法發還被害人
    ，且亦無積極證據足認有修正後刑法第38條之2 第2 項之情
    形，依前開說明，自應依修正後刑法第38條之1 第1 項、第
    3 項規定，就犯罪所得即上開物品對被告諭知沒收，於全部
    或一部不能沒收或不宜執行沒收時，則追徵其價額。
據上論斷，應依刑事訴訟法第369 條第1 項前段、第364 條、第
299 條第1 項前段，刑法第2 條第2 項、第320 條第1 項、第41
條第1 項前段、第38條之1 第1 項、第3 項，刑法施行法第1 條
之1 第1 項、第2 項前段，判決如主文。
本案經檢察官李叔芬到庭執行職務。
中　　華　　民　　國　 108　　年　　12　　月　　17　　日
                  刑事第二十庭  審判長法　官  王復生
                                      法　官  遲中慧
                                      法　官  陳春秋
以上正本證明與原本無異。
不得上訴。
                                      書記官  蔡儒萍
中　　華　　民　　國　 108　　年　　12　　月　　17　　日

附錄：本案論罪科刑法條全文　　　　　　　　　　　　　
刑法第320條第1項（竊盜罪）
意圖為自己或第三人不法之所有，而竊取他人之動產者，為竊盜
罪，處五年以下有期徒刑、拘役或五百元以下罰金。

附表
編號 物品名稱 數量 1 咖啡色長褲 1條 2 黑色垂降腰帶 1條 3 徐志宏之全民健康保險卡 1張 4 徐志宏之機車駕駛執照 1張 5 徐志宏之行車執照 1張 6 徐志宏之保險卡 1張 7 徐志宏之軍人身分證 1張 8 徐志宏之國泰世華銀行金融卡 1張 9 徐志宏之中國石油會員卡 1張 10 悠遊卡 2張 11 現金新臺幣300元